【裁判字號】    95,聲判,150
【裁判日期】    951228
【裁判案由】    聲請交付審判
【裁判全文】
臺灣臺北地方法院刑事裁定             95年度聲判字第150號
聲  請  人
即告 訴 人  甲○○
            乙○○○
共同代理人  胡坤佑    律師
被      告  丁○○
            丙○○
                    樓
            戊○○
上列聲請人因被告等涉嫌詐欺案件，不服臺灣高等法院檢察署檢
察長中華民國九十五年九月二十九日，九十五年度上聲議字第四
二二０號駁回聲請再議之處分（原不起訴處分案號：臺灣臺北地
方法院檢察署九十五年度調偵字第三五八號），聲請交付審判，
本院裁定如下：
    主  文
聲請駁回。
    理  由
一、按告訴人不服上級法院檢察署檢察長或檢察總長認再議為無
    理由而駁回之處分者，得於接受處分書後十日內委任律師提
    出理由狀，向該管第一審法院聲請交付審判；法院認交付審
    判之聲請不合法或無理由者，應駁回之，刑事訴訟法第二百
    五十八條之一、第二百五十八條之三第二項前段，分別定有
    明文。又刑事訴訟法第二百五十八條之三第三項雖規定法院
    為駁回或准予交付審判之裁定前，「得為必要之調查」，惟
    此調查範圍，應以偵查中曾發現之證據為限，不可就聲請人
    新提出之證據再為調查，亦不可蒐集偵查卷以外之證據；蓋
    刑事訴訟法第二百五十八條之一規定告訴人得向法院聲請交
    付審判，係對於「檢察官不起訴或緩起訴裁量權」制衡之一
    種外部監督機制，法院僅在就檢察官所為不起訴或緩起訴之
    處分是否正確加以審查，以防止檢察機關濫權，則依此立法
    精神，法院就聲請交付審判案件之審查，所謂「得為必要之
    調查」，其調查證據之範圍，自應以偵查中曾顯現之證據為
    限，不可就告訴人新提之證據再為調查，亦不可蒐集偵查卷
    以外之證據，否則亦將與刑事訴訟法第二百六十條之再行起
    訴規定，混淆不清。（臺灣高等法院九十一年四月二十五日
    第一次刑事法律問題研究會議決議要旨參照）。
二、聲請人甲○○、乙○○○原告訴意旨略以：被告丁○○為被
    告丁○○之姊姊，且與被告戊○○為夫妻關係。渠等三人明
    知已無清償能力，竟基於共同之犯意聯絡，於九十二年六月
    間，由被告丁○○向告訴人遊說指被告戊○○、丙○○因須
    小額融資，先以新臺幣（以下同）十萬元、二十萬元借款，
    借期一個月，並交付同額票據，屆期均有兌現，以取得告訴
    人信任。嗣於九十二年十一月至十二月間，先向告訴人乙○○○稱要擴充公益彩券營業地點，而借款七十萬元；九十三
    年二月六日再向告訴人甲○○表示須準備公益彩券店之周轉
    金，乃向告訴人甲○○借款一百五十萬元；九十三年三月又
    向告訴人乙○○○借款十萬元，但被告丙○○竟於九十三年
    四月十六日召開協調會，指其無力清償，要清理債務，請債
    權人給予機會，惟該次會議並未通知告訴人，而係其他債權
    人依被告所提之債權人名單電話，與告訴人聯繫後始知前情
    。告訴人乃先私下查詢其所指之服飾店已由他人經營，但被
    告丁○○則稱係由他人試作，尚未給錢云云，惟不久被告丙○○即避不見面，被告丁○○則推說借款係被告丙○○及被
    告戊○○二人之事，與其無關而相應不理，至於被告所支付
    之支票則於九十四年一月起，陸續以拒絕往來戶為由退票。
    是被告丙○○、戊○○在九十二年下半年之財務已出現危機
    ，並無支付能力，竟隱瞞該事實，被告丁○○明知該事項，
    仍由其出面向告訴人乙○○○、甲○○各借款八十萬元及一
    百五十萬元，且所簽發之還款支票均遭退票。因認被告三人
    均涉有刑法第三百三十九條第一項之詐欺取財罪嫌云云。
三、臺灣臺北地方法院檢察署檢察官依據偵查結果，略以：
    (一)被告丙○○於九十二年六月間，即開始向告訴人乙○○○
      借貸金錢，為告訴人乙○○○所不否認；而該七十萬元之
      款項亦係經被告丙○○多次借貸，並償還部分款項後，累
      積而成，此由告訴狀觀之自明。顯見該七十萬元款項部分
      乃係正常之借貸往來，難認被告丙○○於借貸之初有何詐
      欺犯行可言。又告訴人二人與被告丙○○、丁○○對於七
      十萬元之借款理由，究係供公益彩卷行擴充營業或資金週
      轉之用，各執一詞，自難僅以告訴人二人所言為憑，遽為
      不利被告等犯罪事實之認定。衡以被告等人與告訴人乙○○○間，客觀上有借貸往來頻繁之事實，是尚難認告訴人
      乙○○○有何陷於錯誤因而出借款項之情形。
    (二)告訴人甲○○係計以月息三分之利息，並預扣第一個月利
      息四萬五千元之方式，借款一百五十萬元予被告丁○○、
      丙○○二人等情。是以告訴人甲○○同意借款一百五十萬
      元實乃基於貪圖高額利息所致，難認被告等有何施用詐術
      致使告訴人等陷於錯誤之行為。況被告丁○○、丙○○借
      款一百五十萬元後，並已支付前六個月之部分利息，此亦
      為告訴人所肯認，益徵被告等主觀上並無不法所有之意圖
      甚明。再者，被告丙○○於九十二年底間，確與他人有商
      談承接經營三重投注站之情，此經證人蔡惠卿證述明確；
      是被告等人縱曾以開立新投注站為借款事由，亦難認憑此
      遽認渠等有何詐欺之行為。
    (三)被告丁○○、丙○○並不否認積欠告訴人上開共二百二十
      萬元債務，且已由被告丙○○、丁○○分別擔任立約人、
      保證人立據清償書，並開立四十四紙面額五萬元之本票，
      作為還款擔保等情，有清償書一紙在卷可考，難認被告等
      有何詐欺告訴人等之故意可言。
    (四)被告戊○○雖為被告丙○○、丁○○借款支票發票人淺田
      吉公司之負責人，然上開共二百二十萬元之借款，均係由
      被告丁○○、丙○○二人出面借款，被告戊○○並未參與
      借款乙情，是上開借款支票確係被告丙○○借用被告戊○○之支票而開立之情，應堪認定。則被告戊○○既未與告
      訴人二人有所接觸，難認其何施用詐術之行為。況被告丁○○、丙○○對於二百二十萬元債務，已有表明由渠等二
      人自行承擔，益徵該二百二十萬元之借款並非被告戊○○
      所花用，難認被告戊○○為詐欺之行為人。
    (五)至於告訴人另指訴被告丁○○、丙○○原以被告丙○○所
      開立之合作金庫銀行松江分行支票，作為還款擔保，向渠
      等借款七十萬元，嗣於支票屆期日前，被告丙○○竟假借
      支票印鑑蓋錯為由，向渠等抽換支票，致渠等陷於錯誤，
      遂同意被告丁○○、丙○○二人，以淺田吉公司為發票人
      之支票抽換合作金庫松江分行支票之要求等情。按支票發
      票人為避免支票屆期無法兌現，而以發票日較晚之支票抽
      換即屆期之支票，乃支票借款所常見之行為，是被告丁○○、丙○○以票換票之行為，難謂有何不法情形。再者，
      被告丁○○、丙○○於換票後，均仍於交與告訴人二人之
      支票上背書，有該二十萬元及五十萬元之支票影本在卷可
      參，是難認被告丁○○、丙○○有何以換票為手段之不法
      意圖可言。此外，復查無其他積極證據足認被告三人涉有
      詐欺犯行，因認被告罪嫌不足，依刑事訴訟法第二百五十
      二條第十款處分不起訴。
    聲請人不服，聲請再議，經臺灣高等法院檢察署檢察長審核
    結果，認為仍乏積極證據足可證明被告犯罪，處分駁回再議
    。
四、聲請人聲請交付審判，無非係以下列主張為理由：
    (一)被告丁○○於九十二年六月間，以被告丙○○及戊○○經
      營之服飾店、樂透投注站資金周轉需要，陸續向告訴人乙○○○借貸金錢，嗣於九十二年十一月間借貸一百萬元，
      先由被告丙○○開立合庫支票九十一萬元，九十三年二月
      結算，再由被告丙○○背書交付由被告戊○○擔任負責人
      之淺田吉有限公司所簽發之三紙支票，共七十五萬元作為
      償還憑證；又於九十三年一月初，佯稱被告戊○○之妹蔡
      惠卿幸運抽中經營樂透執照，欲在三重經營彩券投注站，
      向告訴人甲○○央求借款一百五十萬元，並表示願付每月
      五萬元各一張利息支票四萬五千元共十一張（後來僅兌現
      六張），告訴人拗不過被告多番請求，復鑒於有高額利息
      及被告等提出彩券投注站每年有三百餘萬元營業額之報告
      供以保證還款能力，乃借貸供被告等等設開立新彩券投注
      站之用，而被告等人則交付同上揭付款銀行之一百五十萬
      元支票一張，供以償還。
    (二)詎前開支票屆期均遭退票，而佯稱蔡惠卿開設之新彩券投
      注站亦未見成立，告訴人基於維護自身權益，立即聲請核
      發支付命令，擬拍賣被告等人資產，唯被告丙○○、丁○○在接獲九十四年度促字第八二二二號支付命令後，即出
      面請求能夠和解，除同意每個月十日及三十日各還五萬元
      本票共四十四張分期方式償付借款，並提供服飾店及樂透
      投注站每個月盈餘收入作為償債保證，而被告丁○○為使
      告訴人相信其償還誠意，竟再佯稱座落在台北市○○街六
      八之三號營業之「阿杜咖啡」店舖為其開設，如被告未依
      約分期償還，願將該店舖以三十萬元抵償。告訴人迫於無
      奈，與被告丙○○、丁○○二人在九十四年三月二十三日
      簽訂清償書及讓渡書後，同意撤銷前開支付命令之聲請。
      詎被告非但未依約償還十萬元款項，更分別結束服飾店及
      樂透投注站之經營，尤有甚者，告訴人輾轉經友人告知被
      告召開債權人會議，卻未通知告訴人會同處理，而「阿杜
      咖啡」之所有人亦非被告丁○○。
    (三)被告丙○○自承其於九十二年十一月間即與他人洽談開設
      三重投注站之事，並於九十三年一月前即已確定未成。是
      以若非被告以此為由向告訴人借款，告訴人如何得知此事
      ？且告訴人縱因貪圖月息三分之利息而借款一百五十萬元
      予，亦係被告以高額利息及預付前十一個月利息之方式取
      信告訴人在先，原不起訴處分書以告訴人貪圖利息，認被
      告並無詐欺情事，亦有商榷餘地。
    (四)被告等人自始至終均是編造各種理由，騙取告訴人借貸金
      錢，而年邁之告訴人因缺乏法律常識，加上貪圖利息餬口
      ，始受被告誘騙借款。對被告三人之惡行，深惡痛絕，如
      未能嚴懲渠等犯罪行為，恐助長其惡劣氣焰，徒增他人無
      端受騙。
五、按犯罪事實應依證據認定之，無證據不得推定其犯罪事實，
    刑事訴訟法第一百五十四條定有明文。而事實之認定，應憑
    證據，如未能發現相當證據，或證據不足以證明，自不能以
    推測或擬制之方法，為裁判基礎（最高法院四十年台上字第
    八六號判例參照）。認定犯罪事實，所憑之證據，雖不以直
    接證據為限，間接證據亦包括在內，然無論直接或間接證據
    ，其為訴訟上之證明，須於通常一般之人均不致於有所懷疑
    ，而得確信其為真實之程度者，始得據之為有罪之認定，倘
    其證明尚未達到此一程度，而有合理性懷疑之存在時，即無
    從為有罪之認定，亦有最高法院七十六年台上字第四九八六
    號判例可資參照。又刑法第三百三十九條第一項詐欺取財罪
    之成立，以意圖為自己或第三人不法所有，以詐術使人將本
    人或第三人之物交付為要件。所謂以詐術使人，必須被詐欺
    人因其詐術而陷於錯誤；若其所用方法，不能認為詐術，亦
    不致使人陷於錯誤，即不構成該罪，此觀之該條規定甚明。
六、經查：
    (一)本件被告丁○○係自九十二年六月十七日起，向告訴人借
      款，並有清償情事，此據告訴人指訴在卷。
    (二)告訴意旨所指自九十二年十一月間起至同年十二月間止，
      被告丁○○、丙○○以準備擴張公益彩券為由，向告訴人
      乙○○○借款七十萬元部分，係由被告丁○○介紹丙○○
      多次向告訴人借款後累計未為清償之數額（其間曾經部分
      還款），並經被告丙○○於九十三年二月間交付面額二十
      萬元、五十萬元之支票各一紙作為整合，其中二十萬元部
      分，則經多次抽換後，改以淺田吉有限公司（負責人為被
      告戊○○，以下稱淺田吉公司）為發票人，由被告三人背
      書之支票作為擔保等情，業據被告丁○○、丙○○供明在
      卷，核與告訴人指訴情節大致符（見告訴人九十四年十二
      月一日、九十五年二月十六日告訴狀）。是以上述借貸情
      形觀之，告訴人與被告間當時確有實際往來之借貸信用存
      在，被告等辯稱以一般借貸周轉關係，向告訴人乙○○○
      調借款項等語，非無可採。況以告訴人乙○○○指訴被告
      丙○○藉口準備擴張公益彩券之經營，而商借款項云云，
      縱屬實在，亦僅為被告借款動機之陳述，蓋以告訴人乙○○○並未參與該彩券業務之經營，其業務規模擴大與否與
      之並無直接關聯，若非有前述實際往來之信用關係存在，
      告訴人乙○○○殆無同意借款之可能。原不起訴處分書以
      被告與告訴人乙○○○間，客觀上有借貸往來頻繁之事實
      ，認無證據足以證明告訴人乙○○○有何陷於錯誤出借款
      項，並無不當。
    (三)被告丁○○於九十三年二月六日向告訴人甲○○借款一百
      五十萬元部分，約定利息為月息三分，並於先扣利息後，
      將餘款一百四十五萬五千元匯入被告戊○○之銀嘉商行台
      北銀行城東分行帳戶，被告則交付經被告丁○○、丙○○
      背書之淺田吉公司之支票，至於該支票雖經提示後退票，
      然被告等始終供承借款情事，並已支付六個月之部分利息
      ，衡其借貸往來情狀，與一般借款並無不同。告訴人甲○○雖以被告利用經營投注站為由，並以高額利息及預付前
      十一個月利息之方式取信於告訴人，認其有詐欺情事云云
      。惟按私經濟行為之當事人在自由市場中各自評估風險、
      互相交易，茍未以不法手段造成他人意思表示不自由之狀
      態，除非破產法或其他法律另有限制，否則若為籌得款項
      以供週轉使用，並非法之所禁。是若行為人自始並無不法
      所有之意圖而施用詐術使人交付財物（向人借款），縱其
      事後無法如期給付債款，亦不得以刑法上之詐欺罪相繩，
      否則無異混淆民、刑事責任，任意擴張刑罰規定，此終非
      法之目的；至於債權人之債權，則可尋民事訴訟之途徑，
      以謀救濟，並受法律之保障。是以被告丁○○前開允付利
      息用以要求告訴人借款之行為，與一般借款情狀無異，告
      訴人本得自行徵信決定，自難僅以被告事後無力依約還款
      之結果，逕認其為詐術之施用行為。末查被告丙○○、丁○○事後為與告訴人和解，同意每個月十日及三十日各還
      五萬元本票共四十四張分期方式償付借款，暨提供服飾店
      及樂透投注站每個月盈餘收入作為償債保證，被告丁○○
      並承諾如未依約償還，願將「阿杜咖啡」之店舖以三十萬
      元抵償等情，核屬渠等與告訴人間事後解決債務糾紛之方
      式，並非用以使告訴人允借款項之原因，不論真偽，均與
      本件告訴詐借款項之要件無涉；至於是否通知告訴人參與
      債權人會議，亦與詐欺之施用無關。原不起訴處分書以告
      訴人甲○○基於利息收益之考量，允借款項，非受被告施
      用詐術所致；且被告丙○○、丁○○業已支付部分利息，
      難認渠等有何不法所有意圖；另參諸被告丙○○、丁○○
      均供承欠款，除已立據清償外，並開立本票作為還款擔保
      等情為由，認渠等並無詐欺故意，亦無不合。至於被告戊○○並非直接向告訴人洽借款項之人，又無證據足認其有
      施用詐術使告訴人允借款項之行為，自難認其涉有告訴意
      旨所指之詐欺犯行。
七、綜上所述，原不起訴及駁回再議聲請之處分書以前開理由認
    被告等所涉詐欺取財罪嫌不足，核與卷內現存事證相符，並
    無違誤。聲請意旨指摘原處分不當，求予審判，為無理由，
    應予駁回。
八、依刑事訴訟法第二百五十八條之三第二項前段，裁定如主文
中   華   民   國   九十五   年   十二   月   二十八   日
                  刑事第十一庭  審判長法  官  劉方慈
                                      法  官  鍾淑慧
                                      法  官  林庚棟
以上正本證明與原本無異。
本件不得抗告。
                                      書記官  林妙穗
中   華   民   國   九十六   年      一  月       三   日


司法院資訊處製作；財團法人民間司法改革基金會備份。
